【裁判字號】    87,重訴,313
【裁判日期】    891031
【裁判案由】    損害賠償等
【裁判全文】
臺灣臺北地方法院民事判決  八十七年度重訴字第三一三號
    原        告  丙○○
    被        告  乙○○
    兼訴訟代理人  甲○○
右當事人間損害賠償等事件，本院判決如左：
    主    文
原告之訴及假執行之聲請均駁回。
訴訟費用由原告負擔。
    事    實
甲、原告方面：未於最後言詞辯論期日到場，據其以前到庭之陳述及提出之書狀稱：
  壹、聲明：被告應連帶給付原告新台幣（下同）四百萬元及自起訴狀繕本送達之翌
      日起至清償日止按年息百分之五計算之利息。並陳明願供擔保請准宣告假執行
      。
  貳、陳述：
    一、原告於八十一年十二月五日與被告乙○○結婚，被告乙○○於民國八十五年
        二月間與訴外人李雅雯通姦，經原告追究妨害家庭刑責及訴請離婚，並請求
        賠償通姦離婚所受之損害，詎被告乙○○為避免其所有坐落台北縣板橋市○
        ○段第三二七地號土地及基地上建物即門牌號碼台北縣板橋市○○○路一九
        三巷六十九弄五之二號房屋遭原告聲請查封拍賣取償，明知與胞兄即被告甲
        ○○在過去、現在或將來並無任何債權、債務關係，被告二人竟基於共同犯
        意聯絡，由被告乙○○將上開房地虛偽設定四百五十萬元之最高限額抵押權
        予被告甲○○，並於八十五年四月二十七日向台北縣板橋地政事務所辦理抵
        押權設定登記。查被告等虛偽設定抵押權之偽造文書，業經台灣高等法院刑
        事判決確定在案，本件抵押權設定顯屬虛偽，依民法第八十七條第一項規定
        ，應屬無效，原本可依法訴請塗銷，惟被告乙○○於八十六年一月十三日已
        將上揭房地價賣第三人蕭志光，爰依法請求損害賠償。
    二、按因故意或過失不法侵害他人之權利者，負損害賠償責任，負損害賠償責任
        者，除法律另有規定或契約另有約定外，應回復他方損害發生前之原狀，不
        能回復原狀或回復原狀顯有困難者，應以金錢賠償其損害，民法第一百八十
        四條第一項前段及同法第二百十三條第一、二項，第二百十五條定有明文。
        查本件被告二人間並無債權債務關係存在，其抵押權之設定，在實質上顯無
        締約之真意，自屬虛偽行為，此種虛偽行為顯然係對原告債權行使之侵害，
        致原告之債權無由實現，惟被告設定虛偽抵押權，致原告之債權無法實現，
        進而出賣予第三人蕭志光，原告已無法以塗銷抵押權進而實行查封拍賣實現
        債權，易言之，原告在不能以塗銷抵押權回復原狀，爰依前揭民法第二百十
        五條規定請求金錢賠償。
    三、查原告本得請求被告乙○○賠償通姦損害一百萬元及離婚損害一百萬元，已
        不能以塗銷抵押權設定而實現，則上揭二百萬元之損害，顯係被告二人共同
        侵權行為所致，依民法第一百八十五條之規定，自應由被告二人負連帶賠償
        責任。
    四、另查被告乙○○所有前揭房地之貸款皆係原告所繳納，被告甲○○明知被告
        乙○○另結新歡，被告甲○○身為兄長非但不規勸被告乙○○，二人竟串通
        虛偽設定抵押權，用意在逼迫原告自動離婚，並達到離婚不用對原告賠償，
        被告二人惡意串通之行為，造成原告失去丈夫，又淪落有家歸不得之慘狀，
        因當初原告遭被告乙○○毆打後送醫，家中門鎖遭被告乙○○換掉，原告就
        遭被告遺棄在外，如今原告之戶籍及證件衣物皆尚留原住處，被告二人之行
        為致原告精神上受到莫大之痛苦，爰依民法第一百九十五條之規定請求被告
        二人連帶賠償原告精神上之損害二百萬元。
    五、因原告與被告乙○○八十一年結婚至八十五年有四年之久，被告其兄甲○○
        從未向原告提及借貸之事，且其兄甲○○於八十二年間也曾向原告借款五十
        萬元（原告親自由合作金庫松興支庫匯入台中之被告甲○○夫妻之帳戶內四
        十七萬元及從板橋支庫匯出二萬元及現金一萬元則親手交給被告乙○○），
        況且被告兩兄弟之公司也曾向原告借二百五十萬元，為何其兄甲○○明知此
        事，不向被告求償取回款項，而卻以借貸方式呢？實違常理，由此證明被告
        兄弟間並無借貸關係存在。
    六、因原本登記被告乙○○之房屋，於八十二年四月七日及八十二年十月四日分
        別設立一胎及二胎，也全由被告乙○○向原告借款繳納房貸，卻不料被告乙
        ○○於八十五年二月份時，因另結新歡而直逼原告主動提出離婚，當時原告
        為了兩位年幼（只有一、二歲）之小孩而執意不願離婚，後來被告乙○○就
        串通其兄於八十五年四月二十七日虛偽設定抵押權，其主要用意是在逼原告
        離開此屋且主動提出離婚，一來不用對原告離婚後之撫養費之賠償，二來欲
        免除原先向原告借款所繳一胎及二胎房貸之款項，三來串通其兄被告甲○○
        ，向原告所借之五十萬元藉詞不還，四來被告乙○○惟恐原告發現真相後（
        與人通姦之事）要對原告有賠償之慮，上述各項顯明為被告乙○○兄弟倆通
        謀虛設抵押權真正之目的。
    七、原告在未婚時常幫人理財，因而姊為投資房地產，又對原告信譽蠻信賴，因
        而打算原告將來從事土地代書時，好好幫她規劃理財，且當初購屋時原告及
        被告乙○○也完全未參與，而購屋之資金，完全由原告姊夫游方源之合作金
        庫所兌現，且簽買賣契約時，也由游方源一人經手，請問被告乙○○用何方
        式出資購屋及簽約呢？因此可證明此屋資金並非被告乙○○所謊稱為其所出
        資購買的，真正為其原告姊姊賴惠娟、游方源夫妻向原告父母借款而購屋。
  參、證據；提出存證信函、他項權利證明書、抵押權設定契約書、刑事判決、戶籍
      謄本、切結書、所得稅結算申報書、所得稅額證明書、土地登記謄本、不動產
      買賣契約書、帳冊內頁、借據、證明書、建物登記謄本等影本各一件，刑事判
      決二件，不起訴處分書、民事判決等影本各二件及借繳息清單影本三件為證。
乙、被告方面：
  壹、聲明：駁回原告之訴。並陳明如受不利判決，願供擔保請准免為假執行。
  貳、陳述：
    一、依民法第一百八十四條第一項前段「因故意或過失不法侵害他人之權利者，
        負損害賠償責任」及同法第一百八十七條第一項與第四項之規定觀之，一般
        侵權行為之構成要件有七：(一)須有侵害行為(二)須侵害他人權利(三)侵害行為須
        為不法(四)須被害人受有損害(五)侵害行為與被害人之損害須有因果關係(六)須有
        故意或過失(七)侵害人須有責任能力。本件原告以侵權行為之法律關係主張其
        財產上及精神上受有損害，訴請被告連帶各賠償二百萬元，惟查被告乙○○
        以自己所有之房地設定抵押於甲○○，原告究受何種財產上之損害，迄未舉
        證以實其說。按以侵權行為為原因，請求回復原狀或賠償損害者，應就其權
        利被侵害之事實負立證之責。前經最高法院著有十九年上字第三八號判例闡
        明在案。原告茲既無法證明其財產上受有何種損害，其訴請被告連帶給付二
        百萬元，自失依據。
    二、原告又引用民法第一百九十五條請求被告連帶賠付其非財產上之損害二百萬
        元，按上開法條第一項所保護者為身體、名譽、自由、信用、隱私、貞操、
        人格權等法益，原告被侵害者究係何項法益，有何具體或確鑿之事證？其是
        否符合一般侵權行為之構成要件？凡此，原告均迄未依民事訴訟法第二百七
        十七條前段：「當事人主張有利於己之事實者，就其事實有舉證之責任」之
        規定舉證，空言主張，自難成立。
    三、被告迄未接奉起訴狀繕本，惟就原告先後提出之民事補充理由狀及民事更正
        起訴狀等繕本事實理由欄所述內容觀之，原告其所以提起本件訴訟，似係以
        被告於八十五年二月間就被告乙○○所有坐落台北縣板橋市○○○路一九三
        巷六九弄五之二號房地設定抵押權與甲○○之刑事案件之事實理由為根據，
        故本件諒係該刑事案件之刑事附帶民事訴訟事件。按因犯罪而受損害之人依
        刑事訴訟法第四百八十七條第一項之規定，固得於刑事訴訟程序附帶提起民
        事訴訟，對於被告及依民法負賠償責任之人，請求回復其損害，惟所謂因犯
        罪而受損害之人，必其個人私權因其起訴之犯罪事實之侵害，致生損害者，
        始得提起（最高法院二十三年附字第二四八號判例意旨前段及二十六年鄂附
        字第二十二號判例）。故法院辦理刑事訴訟案件應行注意事項第一一四條前
        段亦明文規定「刑事訴訟法第四八七條所謂因犯罪而受損害者，係指因刑事
        被告之犯罪行為而受有損害者而言，換言之，即受損害原因之事實，即係被
        告之犯罪事實，故附帶民事訴訟之是否成立，應注意其所受損害是否因犯罪
        行為所生」。本件原告所主張被告使公務員登載不實事項於公文書之刑事判
        決，其法律所保護之法益為國家之公信力，蓋公文書為國家所製作，如有觸
        犯者，除侵害社會公共之信用外，且兼侵害國家文書製作權，此與偽造私文
        書涉及個任之私權，侵害個人法益迴異。依上說明，原告並非其所提出刑事
        判決法益之受損害者，乃竟提刑事附帶民事訴訟，依法已有未合。
    四、次按刑事附帶民事訴訟經移送或發回，發交於民事庭後，應適用民事訴訟法
        ，刑事訴訟法第四百九十條但書定有明文。而民事訴訟法第二百五十三條及
        同法第四百條第一項又分別明文規定：「當事人不得就已起訴之事件，於訴
        訟繫屬中更行起訴。」「訴訟標的於確定之終局判決經裁判者，除法律別有
        規定外，當事人不得就該法律關係更行起訴」。本件依原告於八十九年九月
        十八日提出之民事更正起訴狀訴之聲明第一項之記載：「被告乙○○及甲○
        ○應連帶給付原告新台幣四百萬元及自起訴狀繕本送達之翌日起至清償日止
        ，按年息百分之五計算之利息」，其中二百萬元依同訴狀第四紙第六行（三
        ）段稱：「查原告本得請求被告乙○○賠償損害一百萬元及離婚損害一百萬
        元，已不能以塗銷抵押權設定而實現，則上揭二百萬元之損害，顯係被告二
        人共同侵權行為所致」云云，實則關於乙○○通姦損害賠償部分，前經鈞院
        以八十五年度訴字第五０五一號、台灣高等法院八十六年度上字第八四一號
        ，最高法院八十八年度台上字第一五五０號等民事判決確定，乙○○應與訴
        外人李雅雯連帶賠付原告一百萬元後，業經乙○○與李雅雯連帶全額清償完
        畢在案，至離婚損害賠償乙節，前經鈞院以八十六年度婚字第三二九號民事
        判決乙○○應給付原告五十萬元後，嗣經原告上訴至台灣高等法院，經該院
        以八十八年度家上字第一二六號民事判決，乙○○應再給付原告五十萬元，
        因乙○○不服原判決，現繫屬於最高法院審理中。據上所述，原告既無遭受
        任何損害，其提起本件訴訟顯又違背訴訟成立要件及一事不再理之原則。
    五、被告並無虛偽設定抵押權，只是應設定普通抵押權，誤為設定最高限額抵押
        權，被告間確有債權債務存在。被告既無虛偽設定抵押權，即無損害原告債
        權。且原告流落在外四年並非被告造成，況原告尚另有一房屋可供居住。
  參、證據：提出不動產賣賣契約書、民事補充上訴理由狀、執行命令等影本各一件
      ，民事案款收據影本二件，不起訴處分書影本三件及民事判決影本六件為證。
    理    由
甲、程序方面：
  壹、原告經合法通知，未於最後言詞辯論期日到場，核無民事訴訟法第三百八十六
      條所列各款情形，爰依被告之聲請，由其一造辯論而為判決。
  貳、依原告提起本件附帶民事訴訟所根據之刑事判決（本院八十六年度易字第四八
      三九號），認定被告二人有明知其相互間並無債權債務關係，為避免被告乙○
      ○所有之不動產遭原告查封拍賣取償，而通謀由被告乙○○虛偽設定抵押權登
      記予被告甲○○，並向台北縣板橋地政事務所辦理抵押權設定登記，致該管承
      辦公務員將該不實事項登載於職務上所載之公文書，足以生損害於原告及地政
      機關對土地房屋登記管理之正確性等犯罪事實。準此，被告二人所為除侵害國
      家文書製作正確性等國家法益外，尚足致原告對被告乙○○之債權難於實現，
      原告自屬因被告犯罪致生損害之人。則原告在上開刑事訴訟程序提起本件附帶
      民事訴訟，與刑事訴訟法第四百八十條第一項規定並無不合，被告抗辯本件原
      告不得提起附帶民事訴訟云云，尚有誤會。
  參、本件原告起訴主張被告共同虛偽設定抵押權之行為，侵害其債權，並致其流離
      失所，受有精神痛苦，爰依民法第一百八十四條第一項前段、第一百九十五條
      侵權行為之規定，訴請被告賠償其損害，核其訴訟標的與原告先前起訴請求被
      告賠償通姦損害（本院八十五年度訴字第五０五一號、台灣高等法院八十六年
      度上字第八四一號，最高法院八十八年度台上字第一五五０號民事案件）及離
      婚損害（本院八十六年度婚字第三二九號、台灣高等法院八十八年度家上字第
      一二六號民事案件）之訴訟標的，並不相同，並無重複起訴之違誤，被告指本
      件與上開案件為同一事件云云，亦有誤解。
乙、實體方面：
  壹、原告主張其與被告乙○○為夫妻，被告乙○○於八十五年二月間與訴外人李雅
      雯通姦，經原告追究妨害家庭刑責及訴請離婚，並請求賠償通姦離婚所受之損
      害共二百萬元，其中通姦損害賠償已獲確定判決，被告甲○○應賠償原告一百
      萬元，另離婚損害賠償亦獲台灣高等法院判命被告甲○○應給付原告一百萬元
      ，詎被告乙○○為避免其所有坐落台北縣板橋市○○段第三二七地號土地及基
      地上建物即門牌號碼台北縣板橋市○○○路一九三巷六十九弄五之二號房屋遭
      原告聲請查封拍賣取償，明知與胞兄即被告甲○○在過去、現在或將來並無任
      何債權、債務關係，被告二人竟基於共同犯意聯絡，由被告乙○○將上開房地
      虛偽設定四百五十萬元之最高限額抵押權予被告甲○○，並於八十五年四月二
      十七日向台北縣板橋地政事務所辦理抵押權設定登記，嗣於八十六年一月十三
      日，被告乙○○復將上揭房地價賣第三人蕭志光，被告二人共同虛偽設定抵押
      權行為顯然係侵害原告對被告甲○○債權之行使，致原告債權無由實現，被告
      乙○○進而將系爭房地出賣予蕭志光，原告已無法以塗銷抵押權進而實行查封
      拍賣實現債權，爰依民法第一百八十四條第一項前段、第一百八十五條、第二
      百十五規定，訴請被告連帶賠償損害二百萬元。又當初原告遭被告乙○○毆打
      後送醫，家中門鎖遭被告乙○○換掉，原告就遭被告遺棄在外，如今原告之戶
      籍及證件衣物皆尚留原住處，被告二人虛偽設定抵押權，其用意在逼迫原告自
      動離婚，並達到離婚不用對原告賠償之目的，被告二人惡意串通之行為，造成
      原告失去丈夫，又淪落有家歸不得之慘狀，致原告精神上受到莫大之痛苦，爰
      依民法第一百九十五條、第一百八十五條規定，請求被告連帶賠償原告精神上
      損害二百萬元等情。
  貳、被告則以原告並不能證明其債權受有何損害，亦未說明其何種人格權受侵害而
      得請求精神慰撫金，況被告間確有債權債務存在，並無虛偽設定抵押權，只是
      應設定普通抵押權，誤為設定最高限額抵押權，而原告流落在外四年亦非被告
      造成，原告尚另有一房屋可供居住等語，資為抗辯。
  參、關於原告主張被告共同虛偽設定抵押權損害原告對被告甲○○之債權，因依民
      法第一百八十四條第一項前段、第一百八十五條、第二百十五條規定訴請被告
      連帶賠償損害二百萬元部分：
    一、關於原告訴請被告乙○○連帶賠償部分：
      (一)按債務人與第三人通謀設定抵押權登記，其目的雖在使債權無法實現，而應
        負債務不履行之責任，但將自己之財產予以處分，原可自由為之，究難謂係
        故意不法侵害債權人之權利，故與侵害債權之該第三人不能構成共同侵權行
        為（最高法院六十九年度第七次民事庭會議決議參照）。
      (二)查本件系爭房地原屬被告乙○○所有，此經兩造陳明在卷，並有土地暨建物
        登記謄本附卷可稽，則原告主張被告乙○○為使原告債權無法實現而與被告
        甲○○虛偽設定抵押權之事實，縱認屬實，揆諸前揭說明，被告乙○○處分
        自己財產，原可自由為之，尚難謂為侵害原告之權利，原告訴請其賠償損害
        ，尚屬無據。
    二、關於原告訴請被告甲○○連帶賠償部分：
      (一)按民法第一百八十四條第一項前段所稱「權利」是否包括債權？考諸債權係
        屬相對權，存在於當事人間，債權人對於給付標的物或債務人之給付行為，
        並無支配力，且債權不具典型社會公開性，第三人難以知悉，尤以同一債務
        人有甚多債權人時，加害人之責任將無限擴大，不合社會生活上損害合理分
        配原則，此並涉及債務人意思自由及社會經濟生或之競爭，自應受限制解釋
        ；況民法第一百八十四條第一項後段規定，故意以背於善良風俗之方法加損
        害於他人者，應負損害賠償責任，此可作為侵害債權之規範基礎，已足發揮
        保護債權之效能，是本院認民法第一百八十四條第一項前段所稱權利，並不
        包括債權。
      (二)是原告主張被告甲○○共同虛偽設定抵押權侵害其對被告乙○○之債權等情
        ，縱認屬實，揆諸上開說明，債權既非民法第一百八十四條第一項前段所稱
        之權利，原告依該項規定訴請被告甲○○賠償損害，即非有據。
    三、綜上原告以被告共同虛偽設定抵押權侵害其債權為由，訴請被告連帶賠償損
        害二百萬元部分，為無理由。
  肆、關於原告主張被告共同虛偽設定抵押權造成原告流離失所受有精神痛苦，因依
      民法第一百九十五條、第一百八十五條規定訴請被告連帶賠償其非財產上損害
      二百萬元部分：
    一、查原告主張其受有精神上痛苦，僅略謂「當初原告遭被告乙○○毆打後送醫
        ，家中門鎖遭被告乙○○換掉，原告就遭被告遺棄在外，如今原告之戶籍及
        證件衣物皆尚留原住處，被告二人虛偽設定抵押權，其用意在逼迫原告自動
        離婚，並達到離婚不用對原告賠償之目的，被告二人惡意串通之行為，造成
        原告失去丈夫，又淪落有家歸不得之慘狀，致原告精神上受到莫大之痛苦」
        等語，並未具體指出其遭被告共同侵害者為何種人格權，惟探求原告起訴意
        旨，應係指其自由及對系爭房屋之占有遭被告共同侵害。
    二、惟按占有為事實狀態，雖有其財產利益，但侵害占有性質上屬於侵害財產權
        ，而民法第一百九十五條規定得請求非財產上損害者，並不包括占有被侵害
        之事由，原告自無從依該條規定訴請被告連帶賠償其非財產上損害。
    三、又民法第一百九十五條所稱自由受侵害，係指身體行動自由受不法拘束或妨
        礙而言，須以被害人無離開特定地點可能性為其要件。依原告主張事實，其
        僅係不能進住系爭房屋，而非身體行動自由遭受不法拘束或妨礙，是縱認原
        告主張屬實，亦與民法第一百九十五條構成要件不合，其依該條規定訴請被
        告連帶賠償非財產上損害，自屬無據。
    四、是原告訴請被告連賠償其非財產上損害二百萬元部分，亦無理由。
  伍、綜上所述，原告訴請被告連帶賠償其債權所受損害及精神所受痛苦，均無理由
      ，從而原告請求判令被告連帶給付其四百萬元及自起訴狀繕本送達之翌日起至
      清償日止按年息百分之五計算之遲延利息，即不應准許，應予駁回。
  陸、原告受敗訴判決，其假執行之聲請即失所依據，應併予駁回。
  柒、兩造其餘主張及所提證據與本院上開論斷無涉或無違，不予贅述。
據上論結，原告之訴為無理由，依民事訴訟法第三百八十五條第一項前段、第七十八
條，判決如主文。
中      華      民      國    八十九    年      十      月    三十一    日
                                    民事第六庭法      官  黃明發
右為正本係照原本作成
如對本判決上訴，須於判決送達後廿日內向本院提出上訴狀
中      華      民      國    八十九    年      十一    月      一      日
                                              法院書記官  謝梅琴


司法院資訊處製作；財團法人民間司法改革基金會備份。
